【裁判字號】    92,國,4
【裁判日期】    920430
【裁判案由】    國家賠償
【裁判全文】
臺灣高雄地方法院民事判決  九十二年度國字第四號
    原      告  丙○○○
                甲○○
                丁○○
                戊○○
                乙○○
    共      同  施吉安律師
    訴訟代理人
    被      告  財政部高雄市國稅局
    法定代理人  鄭宗典
    訴訟代理人  李爭春
                張茂松
右當事人間國家賠償事件，本院判決如左：
    主      文
原告之訴及假執行之聲請均駁回。
訴訟費用由原告負擔。
    事      實
甲、原告方面：
  一、聲明：求為判決
            (1)、被告應給付原告一百八十七萬五千八百元，並其中之五十三萬一千
                四百四十元部分自民國九十一年十月二十九日起、其餘部分自九十
                二年四月五日起至清償日止，按週年利率百分之五計算之利息。
            (2)、願供擔保請准為假執行之宣告。
  二、陳述：
    (1)、原告丙○○○之夫，其餘原告之父即訴外人陳改良於民國七十一年間亡故後
        ，伊等等繼承人就應繳之遺產稅，連同罰鍰計新台幣（下同）六十九萬一千
        三百四十二元乃經向被告申請提供被繼承人所遺留之坐落高雄市○○區○○
        段一小段第七一、一七九地號土地二筆抵繳前揭稅款，而被告核准後並即於
        七十二年元月間辦妥土地所有權登記國有，且由國有財產局依法變賣該二筆
        土地而將價款七百三十三萬四千九百零三元付由被告扣清稅、罰款，但被告
        因主辦人員輪調，致未依遺產稅及贈與法施行細則第四十八條之規定辦理計
        算扣清後退回溢額即逕將地價悉繳國庫，嗣經原告乙○○於九十一年三月十
        五日提出申請退還超額溢款，被告於查明後始於同年三月二十日簽發面額為
        一百八十五萬七千一百九十四元之支票以退還伊等具領，而被告主辦人員因
        內部輪調致未將土地價款扣清溢款部分主動發還予伊等，其自有怠於執行職
        務而致伊等權利遭受損害之重大過失，而該溢款一百八十五萬七千一百九十
        四元自八十五年七月八日國有財產局獲付扣清後之一個月即同年八月九日起
        ，以迄退還時之九十一年三月二十日止，伊等乃因被告之遲延給付而有法定
        最低利息即年息百分之五計算之損失，另被告所併扣之違章罰鍰十三萬二千
        九百二十元早經原告乙○○於七十二年十二月十三日向台灣銀行新興分行繳
        納完畢，惟被告於退還溢款時乃復因經辦人員之疏虞而予重覆扣抵，此部分
        亦應自扣除一個月以後加附法定利息作為補償，經計算結果，被告應返還之
        數額乃應為二百九十萬五千零四十七元，而被告僅退還一百八十五萬七千一
        百九十四元，其應返還之溢款即為一百零五萬三千一百二十三元，加計法定
        利息之八十二萬二千六百七十五元後，被告計應賠償伊等一百八十七萬五千
        八百元，而伊等於九十一年十月間即具狀向被告聲請國家賠償，惟其始終未
        予回覆且早逾三十日，為此爰依國家賠償法第二條之規定，請求被告應給付
        如聲明所示之金額及其遲延利息。
    (2)、被告固以本件請求自八十五年十月五日起已逾五年而罹於時效抗辯，惟國家
        賠償之原被告乃係立於公權之對立關係，而非如私法上兩造立於平等之地位
        ，是以國家賠償僅準用民法及民事程序法之規定而非一體適用私法之民事法
        規習慣，而本件係由於公務員怠於執行職務，致人民發生權利受損，此必為
        人民之法益為屬於公權力之反射範疇始足當之，是公務員單純因怠於執行職
        務時未必發生損害，故有關損害發生之事實、損害賠償之計算、發生之期始
        期自應由原告負舉證責任，而被告自訟爭土地為國有財產局變賣後之一月內
        ，原應將土地賣得價金依施行法第四十八條比例計算，計算完畢倘有剩餘自
        應發還，由此可見，被告在執行本項之職務前，伊等之有無私權利，有無溢
        款即生有無請求權仍不得而知，此時應扣之稅款有無溢款尚在未定之中，自
        無從發生損害，既未發生損害，斷無從請求任何溢款，反之，自被告之主辦
        人員辦妥扣款計算手續後始生溢款始有請求權，自不得以被告人員怠於執行
        計算退費之不作為期日之時開始其時效期間，另被告內部作業必俟表達於外
        ，人民始能獲知行政措施處分，在此之前，為公務機關之內部行政行為，與
        人民無關，伊等在被告通知之前並未讓自身權利睡覺怠惰遷延，如以被告機
        關單純不作之時間即可作五年時效之起算，將置人民之權益於何地，則政府
        不難以民法有關短期時效規定，專作為剝奪人民私權及損害之利器，此焉係
        立法者之旨意，夫復為法治國家所應有，是本件之五年時效應自九十一年三
        月十八日被告通知伊等收受之日起算，則自斯時起迄今自尚未罹於時效，被
        告所為時效之抗辯自為無據。
  三、證據：提出戶籍謄本、被告九十一年三月十八日財高國稅徵字第０九一００一
            二六四八號、九十一月十四日財高國稅徵字第０九一００六二二二一號
            函、遺產稅繳清證明書、請求國家賠償狀等件為證。
乙、被告方面：
  一、聲明：求為判決駁回原告之訴及假執行之聲請。
  二、陳述
    (1)、按國家賠償法第八條第一項乃規定「賠償請求權，自請求權人知有損害時起
        ，因二年間不行使而消滅，自損害發生時起，逾五年者亦同。」，而該條項
        後段所稱自損害發生時起，係指無論請求權人之知有損害及賠償義務人與否
        均在所不問，純以客觀上發生損害之時為起算點，而本件原告於七十二年間
        提供被繼承人陳改良所遺上開二筆土地申請抵繳遺產稅及罰鍰，該土地經國
        有財產局變現後，乃於八十五年七月八日撥付該二筆抵繳土地變價款計七百
        三十三萬四千九百零三元，伊乃將變價款全額繳庫，嗣經原告於九十一年三
        月五日提出申請退還超額抵繳遺產稅部分之土地，伊遂將土地變現抵繳後溢
        價部，開具前開面額支票退還原告，是本件客觀上發生損害之時點即八十五
        年七月八日迄今已六年有餘，其顯逾五年而已罹賠償請求權時效，且現行稅
        法就抵稅物變價後，屬於納稅義務人之溢繳稅款雖有限期通知具領之規定，
        惟其並未明定遲延通知時須由稅捐機關加計利息退還，且納稅義務人係以實
        物抵繳遺產或贈與稅，並非以現金繳稅，抵繳實物如遲遲無法變現，或變現
        後價值低於應納稅額者，稅捐機關亦未要求納稅義務人加計利息繳稅，故抵
        繳實物價值高於應納稅款，於變現後若稅捐機關未依規定通知納稅人領回，
        亦應不生需加計利息退稅之問題，原告所請於法自屬無據。
    (2)、本件漏報遺產稅部分業經鈞院於七十二年間裁處違章罰鍰十三萬二千九百二
        十元確定，而原告於七十二年十二月十三日所繳納者，業經於七十三年一月
        三十一日退還予原告乙○○，此經公庫存款分戶備查簿載明，伊於此自未於
        退還價款時重複扣抵罰鍰，原告就罰鍰部分之各項指摘亦顯無依據。
  三、證據：提出行政訴願狀、財政部國有財產局八十五年七月五日台財產局會第八
            五０一五一四一號函、抵稅地變價分配明細表、公庫存款分戶備查簿等
            件為證。
    理      由
一、本件原告主張伊等之被繼承人即訴外人陳改良於七十一年間亡故後，伊等就應繳
    之遺產稅連同罰鍰計六十九萬一千三百四十二元乃經向被告申請提供被繼承人所
    遺留之上開地號土地二筆以為抵繳，而被告核准後並即於七十二年元月間辦妥土
    地所有權登記國有，且由國有財產局依法變賣該二筆土地而將價款七百三十三萬
    四千九百零三元交由被告扣清稅、罰款，但被告因主辦人員輪調，致未依規定辦
    理扣清後退回溢額即逕將地價悉繳國庫，嗣經原告乙○○於九十一年三月十五日
    提出申請退還超額溢款後，被告始於同年三月二十日簽發面額為一百八十五萬七
    千一百九十四元之支票以退還伊等具領，而被告主辦人員因內部輪調致未將土地
    價款扣清溢款部分主動發還予伊等，其自有怠於執行職務而致伊等權利遭受損害
    之重大過失，另被告所併扣之違章罰鍰十三萬二千九百二十元早經原告乙○○於
    七十二年十二月十三日向台灣銀行新興分行繳納完畢，惟被告於退還溢款時乃復
    因經辦人員之疏虞而予重覆扣抵，經計算結果，被告應返還之數額乃為二百九十
    萬五千零四十七元，而被告僅退還其中之一百八十五萬七千一百九十四元，其應
    返還之溢款，加計被告遲延給付後以法定最低利息利息計算之八十二萬二千六百
    七十五元後，其計應賠償伊等一百八十七萬五千八百元，而伊等於九十一年十月
    間即具狀向被告聲請國家賠償，惟其始終未予回覆，為此爰依國家賠償法第二條
    之規定，請求被告應給付如聲明所示之金額及其遲延利息等語，被告則以原告於
    七十二年間所提供之上開申請抵繳遺產稅及罰鍰之二筆土地，業經國有財產局變
    現後於八十五年七月八日撥付變價款計七百三十三萬四千九百零三元予伊，伊乃
    將變價款全額繳庫，而現行稅法就抵稅物變價後，屬於納稅義務人之溢繳稅款雖
    有限期通知具領之規定，惟其並未明定遲延通知時須由稅捐機關加計利息退還，
    另原告漏報遺產稅部分係經鈞院裁處違章罰鍰確定，而其等於七十二年十二月十
    三日所繳納者，業經伊於七十三年一月三十一日退還予原告乙○○，伊於此自未
    於退還價款時重複扣抵罰鍰，且本件客觀上發生損害之時點乃為八十五年七月八
    日，此迄今已六年有餘而逾五年之時效期間，原告請求伊應予賠償上開金額顯無
    依據等語置辯。
二、本件原告主張其等之被繼承人即訴外人陳改良亡故後，就應繳之遺產稅連同罰鍰
    計六十九萬一千三百四十二元乃經其等向被告申請提供被繼承人所遺留之上開地
    號土地二筆以為抵繳，而被告核准後並即於七十二年間辦妥土地國有登記，且由
    國有財產局依法變賣該二筆土地而將價款七百三十三萬四千九百零三元交由被告
    扣清稅罰款，惟被告因主辦人員輪調，致未依規定辦理扣清後退回溢額即逕將地
    價悉繳國庫，嗣經原告乙○○於九十一年三月十五日提出申請退還超額溢款後，
    被告始於同年三月二十日簽發面額為一百八十五萬七千一百九十四元之支票以退
    還其等具領，而其等乃於九十一年十月間具狀向被告聲請國家賠償，惟其始終未
    予回覆等情，此有其所提戶籍謄本、被告財高國稅徵字第０九一００一二六四八
    、第０九一００六二二二一號函、遺產稅繳清證明書、請求國家賠償狀等件在卷
    可證，被告於此固不爭執而堪信原告此部分主張為真實，惟被告則另以前揭情詞
    置辯。經查：
    (1)、按賠償義務機關拒絕賠償，或自提出請求之日起逾三十日不開始協議，或自
        開始協議之日起逾六十日協議不成立時，請求權人得提起損害賠償之訴。但
        已依行政訴訟法規定，附帶請求損害賠償者，就同一原因事實，不得更行起
        訴，國家賠償法第十一條第一項定有明文。本件原告於九十一年十月三十一
        日乃以請求撤銷漏報土地遺產稅兩倍罰鍰（十三萬二千九百二十元）之行政
        處分，併自八十五年七月八日起至歸還之日止加法定利率返還為聲明而對被
        告向高雄高等行政法院提起行政訴訟乙節，此有行政訴訟起訴狀乙紙在卷可
        稽，是前開行政訴訟所附帶請求者既僅係就該罰鍰撤銷後之金額請求附加法
        定利率予以返還，與本件原告係請求就土地變價撥付後之超額溢款、罰鍰重
        覆扣抵等併均加計遲延給付之利息之事件尚非同一，原告提起本訴尚無更行
        起訴之違法，合先敘明。
    (2)、本件原告以原告乙○○業於七十二年十二月十三日向台灣銀行新興分行繳納
        違章罰鍰十三萬二千九百二十元完畢，被告辦理退還溢款時乃曾重覆扣抵云
        云，此業經被告所否認，而原告乙○○所繳納之「贈與稅保證金」十三萬二
        千九百二十元，業經被告於七十三年一月三十一日退還予原告乙○○，此有
        公庫存款分戶備查簿乙紙在卷可稽，是原告乙○○所繳納者既僅有該同金額
        之「贈與稅保證金」乙筆，且原告乙○○就此復未提出漏稅罰鍰保證金繳納
        書或其他收款證明，而該違章罰鍰卷宗並已因逾十五年保存期限而告銷毀，
        原告乙○○所謂已繳納者自應與被告所提公庫存款分戶備查簿所載之「贈與
        稅保證金」係屬同一筆，今該款項既已經被告於七十三年間即予退還，被告
        自無所謂於八十五年間退款時再予重覆扣抵之情者，原告主張被告乃於退款
        時予以重覆扣抵罰鍰金額之過失云云尚屬無據。
    (3)、次按以實物抵繳應納稅款者，用以抵繳之實物其價額如低於應納稅額，納稅
        義務人應於辦理抵繳時以現金補足。其價額超過應納稅額者，應俟實物處理
        變價後，就賣得價款，按抵繳時超過稅額部分占抵繳實物全部價額之比例，
        計算其應退還之價額，於處理變價完竣之日起一個月內通知納稅義務人具領
        ，遺產及贈與稅法施行細則第四十八條第一項定有明文。查本件原告所提供
        抵繳稅款之上開土地經財政部國有財產局處分變現後，乃於八十五年七月五
        日發函撥付價款七百三十三萬四千九百零三元予被告，被告於同月八日收受
        後，承辦人員乃擬「支票交劃解股繳庫，俟調案再作分配」等語呈文並經批
        示，嗣乃於同年九月二十三日經徵收科簽請作成分配表繳庫乙節，此有財政
        部國有財產局八十五年七月五日台財產局會第八五０一五一四一號函暨附抵
        稅實物處理統計表、簽呈暨抵稅地變價分配明細表等件在卷可憑，是被告承
        辦人員於國有財產局變價撥付後依上開規定本應計算以辦理補繳或退還，而
        本件撥付價額既超過其應納稅額，其於處理變價完竣之日起一個月內本應通
        知納稅義務人之原告具領，今被告既未依上開規定辦理退款，且遲至九十一
        年三月十五日經原告乙○○提出申請後始行辦理，其所屬公務員自有因怠於
        執行職務致人民財產權受有損害之情事，原告主張被告依此應負賠償責任自
        屬有據。
    (4)、末按國家賠償請求權，自請求權人知有損害時起，因二年間不行使而消滅：
        自損害發生時起，逾五年者亦同，國家賠償法第八條第一項定有明文。本件
        被告乃因其所屬承辦人員在八十五年七月八日收受國有財產局變價撥付款項
        後，因怠於依法在處理變價完竣之日起一個月內通知納稅義務人之原告具領
        而應負國家損害賠償責任乙節業如上述，是本件原告既係因被告所屬公務員
        怠於執行上開退款職務而致生財產損害，則其客觀上發生損害之時點，自應
        為被告所屬公務員應為而不作為之義務違反時即八十五年七月八日後之一個
        月內之同年八月八日，至於原告之知有損害及賠償義務人與否則均在所不問
        ，今原告之損害賠償請求權自八十五年八月八日起迄於九十一年十月間既已
        逾五年（類於除斥期間之期限），其消滅時效自已因逾法定期間而告消滅，
        被告執此而為拒絕賠償之抗辯自屬有據。
    綜上所述，本件被告雖有因其所屬承辦人員怠於依法在處理抵稅地變價完竣之日
    起一個月內通知納稅義務人之原告具領溢款之情事而應負國家損害賠償責任，惟
    原告自損害發生時起即八十五年八月八日起迄於請求國家賠償之時止已逾五年之
    除斥期間，其損害賠償請求權已罹於時效而告消滅，被告業得援此而拒絕賠償，
    從而本件原告主張依國家賠償法所定請求被告應賠償如聲明所示之金額及其遲延
    利息云云，依法洵屬無據，自應予以駁回，而原告之訴既經駁回，其假執行之聲
    請即失所附，亦應併予駁回。
三、本件為判決基礎之法律關係已臻明確，兩造其餘之攻擊防禦方法核與判決結果不
    生影響，毋庸一一論列，併此敘明。
四、據上論結，本件原告之訴為無理由，合依民事訴訟法第七十八條，判決如主文。
中      華      民      國     九十二     年      四      月    三十    日
                              臺灣高雄地方法院民事第五庭
~B法  官  黃  宏  欽
右為正本係照原本作成。
如不服本判決，應於判決送達後廿日內，向本院提出上訴狀並表明上訴理由，如於本
判決宣示後送達前提起上訴者，應於判決送達後十日內補提上訴理由書（須附繕本）。
中      華      民      國    九十二    年      四      月      三十    日
~B法院書記官  史華齡


司法院資訊處製作；財團法人民間司法改革基金會備份。
